臺灣新北地方法院刑事判決
110年度訴字第1391號
公  訴  人  臺灣新北地方檢察署檢察官
被      告  吳明芳




指定辯護人  本院公設辯護人湯明純  
上列被告因傷害案件，經檢察官提起公訴（110年度偵緝字第361
2號），本院判決如下：
    主    文
甲○○犯傷害罪，處有期徒刑貳月，如易科罰金，以新台幣壹仟元
折算壹日；並應於刑之執行前，令入相當處所，施以監護陸月。
扣案刀片壹片、刀鞘壹個均沒收。
    事    實
一、甲○○於民國110年3月30日15時56分許，在新北市土城區中央
    路二段50巷16弄口，因將果皮等物棄置於乙○○花圃而與之發
    生爭執、拉扯，且因甲○○罹患思覺失調症並處於急性發作狀
    態，致其依辨識而行為之能力處於顯著降低狀態，甲○○不滿
    乙○○持續進逼作勢攻擊，即基於傷害之犯意，以其所有水果
    刀1把，接續刺向乙○○4刀，最後1刀並導致刀片、刀柄脫落
    ，刀片插入乙○○背部，4刀共造成乙○○受有右手背表淺性撕
    裂傷5公分、左手臂撕裂傷合併肌肉斷裂共2處各1.5公分、
    左上背穿刺傷2公分合併肌肉斷裂等傷害，之後甲○○逕自騎
    車離開現場，乙○○則請託他人報案並前往亞東紀念醫院急診
    而取出上述刀片（已交予本院扣押在案）。嗣經警到場扣得
    刀鞘1個，並調閱現場監視錄影畫面後查知上情。
二、案經乙○○訴由新北市政府警察局土城分局報請臺灣新北地方
    檢察署檢察官偵查起訴。
    理    由
一、按被告以外之人於審判外之陳述，雖不符前4條之規定，而
    經當事人於審判程序同意作為證據，法院審酌該言詞陳述或
    書面陳述作成時之情況，認為適當者，亦得為證據，刑事訴
    訟法第159條之5定有明文。查關於本判決所引下列各項屬於
    審判外陳述之證據，檢察官、被告甲○○及其辯護人均同意作
    為證據，且經本院審酌該證據作成情況均無不適當之情形，
    是依上開規定，認得作為本案證據。
二、訊據被告固不否認當日有持扣案水果刀刺告訴人乙○○4下，
    造成其受有如事實欄所示傷害之事實，惟矢口否認有何傷害
    犯行，辯稱：因為乙○○追過來要打我，我出於自衛才拿刀刺
    她云云。經查：
  ㈠上開犯罪事實，業據被告自承有持水果刀刺傷告訴人乙○○
　  等語明確，核與告訴人於警詢、偵查及本院訊問時之指訴相
    符，並有指認犯罪嫌疑人紀錄表、犯罪嫌疑人指認表、新北
    市政府警察局土城分局扣押物品清單、新北地檢署110年8月
    3日勘驗筆錄、醫療財團法人徐元智先生醫藥基金會亞東紀
    念醫院111年2月8日亞醫審字第1110208005號函（暨檢附刀
    片1片、告訴人急診病歷影本1份、告訴人所受傷勢照片9張
    ）、110年3月31日診斷證明書、110年3月30日手術紀錄、精
    神鑑定報告書、衛生福利部八里療養院111年4月8日八療病
    歷字第1110001844號函（暨所附被告出院病歷摘要影本及診
    療紀錄影本各1份）、本院111年1月19日勘驗筆錄及附件、1
    11年2月7日公務電話紀錄表、總務科贓證物復片清單各1份
    、現場照片3張、監視器畫面翻拍照片6張在卷（見偵㈠卷第2
    1至29、61、69至71頁、本院卷第68、77至80、85、91至159
    、181至194、233至249頁）、監視錄影光碟1片可按，及刀
    片1片、刀鞘1個扣案可證，堪信為真實。
  ㈡被告雖辯稱所為係出於自衛云云。然：
　⒈按正當防衛必須對於現在不法之侵害始得為之，侵害業已過
    去，即無正當防衛可言。至彼此互毆，又必以一方初無傷人
    之行為，因排除對方不法之侵害而加以還擊，始得以正當防
    衛論。故侵害已過去後之報復行為，與無從分別何方為不法
    侵害之互毆行為，均不得主張防衛權（最高法院30年上字第
    1040號判例要旨參照）。
　⒉查依本院勘驗現場監視錄影光碟結果（有本院111年1月19日
    勘驗筆錄及附件在卷可參），認：
　⑴檔案1部分：　
  ①時間110年3月30日15時57分12秒至16秒：
　  告訴人與被告兩人發生口角爭執，雙方互相推擠至路中央，
    被告並以左手持刀舉向告訴人。
　②時間110年3月30日15時57分17秒至38秒：
　  被告與告訴人持續口角爭執，被告改以右手持刀向告訴人方
    向進逼，告訴人不斷後退，被告以左手用力推告訴人後，轉
    身朝畫面下方移動，並將其所持刀子收進刀鞘。
　③時間110年3月30日15時57分39秒至54秒：
    被告轉身（背對鏡頭），貌似向其前方大聲指責，告訴人自
    畫面右側出現，手持不明物品，一邊與被告爭執一邊走向被
    告，被告轉身（面對鏡頭）朝畫面左下方方向跑，消失於畫
    面。
　④時間110年3月30日15時57分55秒至57秒：
    告訴人見被告跑掉後，先以右手將不明物品舉起，作勢要向
    被告方向丟，後再小跑步朝被告方向追趕，並消失於畫面。
　⑵檔案2部分：　
　①影片時間0時0分0秒至2秒：　
　　被告右手持刀過頭，由上往下朝告訴人上半身位置連戳4下
    。
　②影片時間0時0分3秒至6秒：
　　告訴人將被告推開，並查看傷勢。　
　⒊以上足見，被告刺傷告訴人乙○○前，已有與其相互推擠，並
    持刀進逼及用力推告訴人之行為，顯非毫無不法侵害告訴人
    之意，亦非僅單純為排除侵害始出手之情；且被告刺傷告訴
    人之際，告訴人並無不法侵害被告之作為，縱使告訴人先前
    因氣憤乃追趕被告並持物品作勢丟擲，然該等舉動已瞬間完
    成，而被告係在雙方靠近而告訴人未再有侵害行為之際，持
    刀刺傷，顯然並非意在排除侵害而屬於積極攻擊之行為；可
    見被告確係基於傷害之犯意所為，實無成立正當防衛之餘地
    。
　㈢綜上所述，被告所辯顯非可採，本案事證明確，被告犯行堪
    以認定。
三、按刑法上殺人罪與傷害人致死罪之區別，本視加害人有無殺
    意為斷，被害人所受之傷害程度，固不能據為認定有無殺意
    之唯一標準，但加害人之下手情形如何，於審究犯意方面，
    仍不失為重要參考資料；欲判斷行為人主觀之犯意究係殺人
    、重傷或傷害，除應斟酌其使用之兇器種類、攻擊之部位、
    行為時之態度、表示外，尚應深入觀察行為人與被害人之關
    係、衝突之起因、行為當時所受之刺激、下手力量之輕重，
    被害人受傷之情形及行為人事後之態度等各項因素綜合予以
    研析（最高法院20年非字第104號判例、107年度台上字第43
    01號判決要旨參照）。經查本案係因被告棄置果皮於告訴人
    乙○○花圃，造成雙方發生爭執，乃進而相互推擠、告訴人追
    趕被告丟擲不明物品所致，業經被告、告訴人分別供陳、指
    訴在卷，則2人間前無重大仇怨，彼此僅有前述之些微紛爭
    ，堪以認定；再以被告自承之下手攻擊原因係告訴人追打之
    緣故，衡情不至於使被告引發殺害告訴人之動機；且被告若
    果真有置告訴人於死之意，則以被告握有利刃，告訴人則否
    之情勢以觀，被告大可逕以之重擊告訴人頭部、心臟等要害
    ，惟依前揭診斷證明書所載（見偵㈠卷第27頁），本案被告
    係造成告訴人受有右手背表淺性撕裂傷5公分、左手臂撕裂
    傷合併肌肉斷裂共2處各1.5公分、左上背刺傷2公分合併肌
    肉斷裂等傷害，即傷勢均在手及接近手臂之背部；又依本院
    勘驗結果所示（見本院卷第79頁），被告係主動停手，另在
    告訴人查看傷勢之際，並未再繼續持刀刺向告訴人身體等情
    ，均可見被告於下手之時並非意在取告訴人性命甚明。則公
    訴人認被告係犯殺人未遂罪，容有未洽，應予變更起訴法條
    予以適用。
四、核被告所為，係犯刑法第277條第1項之傷害罪。被告先後刺
    傷告訴人乙○○4刀之所為，係基於單一決意，在同一地點密
    接時間內所為，應視為數個舉動之接續執行，以包括之一行
    為評價為合理，而屬接續犯。按行為時因精神障礙或其他心
    智缺陷，致其辨識行為違法或依其辨識而行為之能力，顯著
    減低者，得減輕其刑，刑法第19條第2項定有明文；查本院
    就被告行為時之精神狀態囑託亞東紀念醫院為鑑定，經該院
    綜合案情經過、被告個人史、疾病史，為身體、神經學、心
    理衡鑑及精神狀態檢查結果，認：被告因罹患思覺失調症並
    處於急性發作狀態，致其依辨識而行為之能力受有影響，已
    達顯著降低之狀態等情，有該院精神鑑定報告書可參（見本
    院卷第233至249頁），足認被告行為時之精神狀態，較常人
    之平均程度顯然降低，爰依前開規定減輕其刑。
五、爰審酌被告不思尊重他人，並循理性方式、合法途徑解決爭
    端，因丟棄果皮等物於告訴人乙○○花圃，引發告訴人不滿，
    不但未改正其所為，反而與告訴人發生爭執，相互推擠，進
    而持刀刺傷告訴人，造成其身體受有如事實欄所載之傷勢，
    所為實不可取；惟念被告係因罹患精神疾病，導致情緒及衝
    動控制較差，而犯本案，並考量被告之素行、智識程度、生
    活狀況、犯罪之動機、目的、手段、情節、所生危害、尚未
    與告訴人達成和解等一切情狀，量處如主文所示之刑，併諭
    知易科罰金之折算標準，以資儆懲。
六、按有第19條第2項之原因，其情狀足認有再犯或有危害公共
    安全之虞時，於刑之執行完畢或赦免後，令入相當處所，施
    以監護。但必要時，得於刑之執行前為之，刑法第87條第2
    項定有明文。
  ㈠按刑事法採刑罰與保安處分雙軌之立法體制，本於特別預防
    之目的，針對具社會危險性行為人所具備之危險性格，除處
    以刑罰外，另施以各種保安處分，以期改善、矯治行為人之
    偏差性格；保安處分之監護處分，旨在對行為時因精神障礙
    或其他心智缺陷，致不能辨識其行為違法、欠缺依其辨識而
    行為之能力或辨識能力顯著降低者，如其情狀足認有再犯或
    有危害公共安全之虞時，於刑之執行完畢或赦免後，必要時
    ，亦得於刑之執行前，令入相當處所，施以監護，給予受處
    分人適當治療，消滅其潛在之危險性格，使其日後得以重返
    社會常規生活，並使受處分人於治療期間與社會隔離，以免
    危害社會，確保公共安全，性質上兼具監督保護、治療及預
    防對社會安全之危害等雙重意義，當屬拘束人身自由之保安
    處分，本諸法治國家保障人權之原理及刑法之保護作用，其
    法律規定之內容，應受比例原則之規範，使保安處分之宣告
    ，與行為人所為行為之嚴重性、行為人所表現之危險性，及
    對於行為人未來行為之期待性相當。
  ㈡查被告於本案行為時，因罹患思覺失調症，致其依辨識而行
    為之能力顯著減低等情，業如上述；並經本院就被告是否有
    再犯或危害公共安全之虞，而有施以監護必要等情委請鑑定
    ，經亞東醫院認：被告因受思覺失調病症之影響，對人際互
    動判斷與對外界事務理解能力減弱，加上情緒與衝動控制不
    佳，因而涉犯本案在內等犯行；從過去病程看來，被告欠缺
    病識感，加上同住兄長亦疑似罹患精神疾病，難以期待其對
    被告提供適當之社會家庭支持，是故被告長期以來均未能持
    續接受精神治療，因此推測被告未來有相當之再犯風險，並
    建議以全日住院型式之監護處分為宜；建議先以至少3到6個
    月作為初期治療時間，又被告目前雖非屬急性發作階段，然
    其病症仍明顯影響其整體認知與社會功能，故建議可先執行
    監護處分，待其精神病症更加緩解時，再進行刑罰之執行等
    語，此有該院111年4月25日精神鑑定報告書可按（見本院卷
    第233至249頁）；參以上開精神鑑定報告書中所述有關被告
    缺乏社會家庭支持、病識感低、長期未持續接受治療，及其
    對人際互動判斷、外界事務理解能力減弱，情緒與衝動控制
    不佳等情，本院因認確有命被告於刑之執行前入相當處所施
    以6月監護治療之必要，爰依刑法第87條第2項、第3項前段
    規定宣告之，以期被告於接受持續、適當之治療後，能避免
    再因自身疾病而對其個人、家庭及社會造成難以預期之危害
    ，以資矯正。
七、扣案刀片1片、刀鞘1個係被告所有及供犯本案所用之物，業
    據被告供述明確（見偵㈠卷第9至10頁、偵㈡卷第65頁、本院
    卷第68、219頁），復經告訴人乙○○証述明確（見偵㈠卷第77
    頁），爰依刑法第38條第2項規定予以宣告沒收。
據上論斷，應依刑事訴訟法第299條第1項前段、第300條，判決
如主文。
本案經檢察官丙○○偵查起訴，由檢察官許慈儀到庭執行職務。
　　華　　民　　國　　111 　年　　6 　　月　　15　　日
                  刑事第二庭  審判長法　官　許必奇

                                    法  官  劉芳菁

                                    法  官  洪珮婷
上列正本證明與原本無異。
如不服本判決，應於判決送達後20日內敘明上訴理由，向本院提
出上訴狀 (應附繕本) ，上訴於臺灣高等法院。其未敘述上訴理
由者，應於上訴期間屆滿後20日內向本院補提理由書「切勿逕送
上級法院」。
                                    書記官  陳品伃　　　
中　　華　　民　　國　　111 　年　　6 　　月　　20　　日
附錄論罪科刑法條全文：
中華民國刑法第277條第1項：
傷害人之身體或健康者，處5年以下有期徒刑、拘役或50萬元以
下罰金。
卷宗對照表：
判決簡稱       卷    宗    名    稱  偵㈠卷 110年度偵字第22547號卷  偵㈡卷 110年度偵緝字第3612號卷